臺灣高等法院刑事判決　　　　　　　　　九十一年度上訴字第一四三四號
　　上　訴　人
　　即　自訴人　丙○○
　　被　　　告　丁○○
　　　　　　　　甲○○
　　　　　　　　乙○○
右上訴人因被告等誣告等案件，不服臺灣台北地方法院八十九年度自字第七五五號，
中華民國九十一年四月二十六日第一審判決，提起上訴，本院判決如左：
    主      文
上訴駁回。
    理      由
一、本件自訴意旨略稱：自訴人於民國（下同）八十三年二月二十七日晚上八時，至
    其所承租之台北市○○○路十號八樓視察內部裝修工程進度，與承包商即被告甲○○及蔡忠凱等臨時起意賭博財物，續有被告乙○○到場參賭，約定以麻將牌之
    筒仔及骰子為賭具，輪流作莊擲骰，莊家與各押注者對賭，以點數大者為贏，賭
    局進行至十時三十分許，被告乙○○已陸續向自訴人借貸新台幣（下同）十五萬
    元。此時「金色年代」酒店副董事童婷婷以電話邀約自訴人至酒店消費，自訴人
    旋退出賭局單獨前往消費，在樓下遇見被告丁○○與其同行綽號「王牌」、「大
    胖松仔」、「小林」之三名男子，自訴人逕自離去，直至翌（二十八）日凌晨四
    時三十分許始返回上址，始見被告丁○○與該同行之三名男子已加入賭局。當莊
    家輪到被告乙○○時，被告丁○○竟以將供賭博之骰子敲破，發現灌有鉛塊及牌
    局第三組九點係乙○○作的手腳為由，栽贓自訴人及被告乙○○共謀詐賭，嗣並
    與該三名同行男子對乙○○施以拳腳及鐵鍊圍毆，自訴人制止後，被告丁○○復
    稱賭桌上全部現金都是渠輸的，並將含自訴人所有之七萬元在內之賭金共十四萬
    掃成一堆，再指稱自訴人與被告乙○○這些錢全部賠渠尚不足六萬元，自訴人因
    恐本身及乙○○再遭受任何傷害及有生命危險，即允諾賭桌上現金先行賠付其同
    夥共犯即綽號「王牌」、「大胖松仔」、「小林」之三名男子，涉犯恐嚇取財等
    罪嫌（自訴搶奪七萬元部分免訴、偽證部分不受理確定；自訴湮滅證據、藏匿人
    犯部分，經自訴人撤回上訴確定）。又被告丁○○於前案受訊問時謊稱係自訴人
    叫伊來賭博，且系爭三顆骰子係被告丁○○攜帶賭場，故亦涉誣告、準誣告罪嫌
    （追加自訴誣告、準誣告部分見原審九十一年四月十日審判筆錄）。(二)被告甲○○電召七名男子到場，以逼令自訴人以乙○○先前向自訴人借貸十五萬元及在乙○○簽發之本票上背書以為擔保，自訴人因見其等人多勢眾，恐自身遭遇不測而
    予簽立。另被告甲○○於前盜匪等案之庭訊中供稱「黃堯森（即自訴人）指派二
    名小弟抽頭」云云，實係丁○○之同行三名男子中綽號「小林」、「大胖松仔」
    者，並非自訴人所指派，涉犯恐嚇取財罪嫌（自訴偽證部分不受理確定）。又被
    告甲○○於前案受訊時稱是自訴人命令乙○○簽發三十五萬元本票，另涉誣告罪
    嫌（追加自訴誣告部分見本院九十一年四月十日審判筆錄）。(三)被告乙○○明知
    係被告丁○○以「詐賭」栽贓於自訴人，竟仍向該管區報案指稱自訴人犯行云云
    ，在前盜匪等案之庭訊中，復故意隱匿自訴人於被告丁○○等實施暴力脅迫取財
    時，迴護其人身安全及代償六萬元，及被告甲○○與蔡忠凱電召七名男子到場所
    為暴力逼迫賠償之際，自訴人為其背書擔保等情，反誣指「是丙○○強迫渠賠付
    丁○○所強取之賭金」、「丙○○說賭場是黃某與丁○○開的」、「渠有簽一張
    本票，是丙○○拿該本票向渠要錢」等語，並指稱「黃堯森指派二名小弟抽頭」
    云云，均為不實指控，涉犯誣告罪嫌（自訴偽證部分不受理確定）云云。
二、按犯罪事實應依證據認定之，無證據不得推定其犯罪事實。又不能證明被告犯罪
    者，應諭知無罪之判決，刑事訴訟法第一百五十四條、第三百零一條第一項分別
    定有明文。又刑事訴訟上證明之資料，無論其為直接證據或間接證據，均須達於
    通常一般之人均不致於有所懷疑，而得確信其為真實之程度，始得據為有罪之認
    定，若其關於被告是否犯罪之證明未能達此程度，而有合理性懷疑之存在，致使
    無從形成有罪之確信，根據「罪證有疑，利於被告」之證據法則，即不得遽為不
    利被告之認定（最高法院七十六年度台上字第四九八六號判例意旨參照），其以
    情況證據（即間接證據）斷罪時，尤須基於該證據在直接關係上所可證明之他項
    情況事實，本乎推理作用足以確證被告有罪，方為合法，不得徒憑主觀上之推想
    ，將一般經驗上有利被告之其他合理情況逕予排除，此觀諸最高法院三十二年度
    上字第六七號判例意旨亦甚明確。
三、訊據被告丁○○、甲○○均矢口否認右揭犯行，被告丁○○辯稱：那天自訴人叫
    伊去賭博，伊帶「王牌」及二個在酒店泊車的小弟去賭（酒店現已沒開），「大
    胖松仔」和「小林」都沒去，「大胖松仔」、「小林」是以前在聯展公司（一代
    酒店系列）的同事，僅知綽號，不知真實姓名及地址，伊未帶骰子，到現場時他
    們已經在賭了，伊僅認識自訴人，其他人都不熟，乙○○作莊時，因見骰子滾動
    得很奇怪，且只有自訴人贏，感覺有詐賭，敲破骰子果然其中二顆有灌鉛，離開
    時沒有把骰子帶走，後來發生打架，一片混亂，之後就不知骰子到那裡，也不知
    有無其他的人帶走，其後自訴人在復興北路另行給付六萬元等語。被告甲○○辯
    稱：伊因保護乙○○而使手受傷，所以先走，伊既有保護乙○○的意思，就不可
    能逼乙○○開本票，且本票是開給自訴人，是自訴人要求乙○○開本票並由自訴
    人拿走，係渠二人間債務問題，與伊無關，伊當時受傷，沒有條件恐嚇自訴人或
    乙○○開本票及背書等語。經查：
（一）被告丁○○部分：
    １、恐嚇取財（六萬元）部分：丁○○於原法院八十四年度訴字第一二七０號（
        下稱第一二七０號）答辯狀上載：「當日下午，依約至聯展娛樂機構位在台
        北市○○○路一六七號十樓之二辦公室，先與丙○○在樓下餐廳用餐後，回
        到公司丙○○便找會計拿錢還給被告」（見該案卷第一九九頁反面），核與
        該日下午自訴人與被告丁○○在上址會面並在地下室用餐之在場證人黃位山
        結證稱：「黃欠鄭六萬元，吃完後黃到樓上的會計拿了六萬元給他」（見台
        灣高等法院八十五年上訴字第八九一號卷，下稱第八九一號，第七五頁反面
        ）之證述相符，復參諸自訴人於前盜匪案供稱：「因發現詐賭，為湊現金還
        丁○○．．桌上的錢我先賠給他，我總共還他二十萬元，當時桌上現金十四
        萬元，尚欠六萬元，下午我再拿六萬現金還給丁○○，十四萬元是當時桌上
        之現金．．他是向我說要我處理詐賭，丁○○當時很生氣粗話，沒有恐嚇
        ，我也沒聽到他叫手下打人」（見第一二七０號卷第一八二頁）等語，足見
        系爭六萬元係自訴人以場所主人地位自居，為處理詐賭乙事，與被告丁○○
        相約至餐廳用餐後，再由自訴人將六萬元現金交予被告丁○○，是縱自訴人
        當時係出於委曲求全而為，惟自訴人交付系爭六萬元現金之際，被告丁○○
        並無何以加害生命、身體等事恐嚇自訴人，甚且係由自訴人邀約被告丁○○
        用餐，在和睦之氣氛下將六萬元交予被告丁○○，是難認被告丁○○就系爭
        六萬元有何恐嚇取財情事。
    ２、誣告、準誣告部分：按刑法第一百六十九條第一項誣告罪所謂「須向該管公
        務員誣告」，須出之於積極性之申告行為者，如告訴、告發、自訴、報告等
        方式，始克當之。自訴意旨以被告丁○○於前盜匪案受訊時，謊稱係自訴人
        叫伊來賭博，系爭三顆偽造之鉛塊骰子係伊攜至賭場，另涉誣告、準誣告罪
        嫌云云。惟查，前盜匪案件係由被害人乙○○訴由台北市政府警察局中山分
        局移送該署偵查起訴，有該案判決書在卷可稽，被告丁○○乃係以被告之身
        分應訊，並未為積極之申告行為，是其所供述之內容是否真實，與誣告罪之
        成立與否無涉。
（二）被告甲○○部分：
    １、恐嚇取財部分：被告乙○○於前盜匪等案件中以被害人之身分稱：「甲○○
        沒有打我．．．蔡打我時何有護著我的頭．．開立三十五萬元本票，丙○○
        叫我寫下本票」，「何的手受傷，何之錢也被搶，何之手縫了七、八針，何
        先走．．，何沒有打我」，「當時甲○○有護著我頭，不然我受傷更重」，
        「蔡忠凱叫我寫授權書，丙○○叫我寫本票」，「黃有叫我賠錢．．何沒有
        叫我拿出提款卡．．本票受款人寫丙○○」，「丙○○叫我開三十五萬本票
        」，「黃叫我開本票給他，抬頭寫丙○○」（見第一二七０號卷第四九、五
        ０、一０六、一二八、一三０頁），參諸該案被告蔡忠凱亦稱：「（乙○○
        簽發三十五萬元本票）那是丙○○當場與他會帳，說乙○○欠他的錢」（台
        灣台北地方法院檢察署八十四年度偵字第第九五九二號，下稱第九五九二號
        ，第一二頁反面），及自訴人於該案中經訊及是否要乙○○簽本票，其稱「
        別人為他詐賭所以向我要錢，而我只好向他要錢」（見第八九一號卷第五二
        頁），「本票是交給我，說是欠我錢」（見第一二七０號卷第九九頁反面）
        ，並於前盜匪案之調查證據聲請狀上載：「有關被害人乙○○開立參拾伍萬
        元之本票，並載明受款人為被告丙○○，此純係因被告與雙方當事人較為熟
        識，且雙方均要求丙○○以現場主人之地位出面處理，而被告以往與乙○○
        間即長期有資金之往來，案發前一日，乙○○適巧尚積欠被告貳拾萬元之賭
        債，是即提議將債務額度計算定為參拾伍萬元，並開立同額度之本票，將之
        交由丙○○，日後由丙○○向乙○○領取此款項後，再由其他人向丙○○請
        求」（見第八九一號卷六三頁正面），復於辯護意旨狀載：「因被告身為場
        所主人，當日賭局亦為被告所召集，是其餘人員紛向被告要求處理，被告為
        免事態擴大，並安撫全體人員之情緒，是要求因詐賭情事致生衝突之乙○○
        ，提供金錢以彌補他人員之損失．．隨後乙○○表示身上已無現金，遂開立
        參拾萬元之本票，並載明受款人為被告丙○○，以便丙○○領取款項後，再
        將之分配於其餘人員．．．是被告即以場所主人之地位，提議由詐賭者乙○○開立本票用以彌補其他人員之損失．．」（見第八九一號第一六０頁正面
        ）。依此，據乙○○之證詞及自訴人於該案中之陳述，系爭本票乃乙○○依
        自訴人之提議，而簽發以自訴人為受款人，面額三十五萬元之本票，並交由
        自訴人收執。是系爭本票受款人及收執人均係自訴人，則在自訴人轉讓該本
        票予他人之前，何須在本票上背書？又倘果如自訴人所述，被告甲○○要求
        自訴人背書，惟被告甲○○既非受款人或被背書人，更非本票收執人，被告
        甲○○為此要求對其本身債務的擔保有何實益？再者，依上開乙○○之指述
        ，不僅未曾提及被告甲○○要求乙○○簽發本票以償還賭債乙事，且一再稱
        當時被告甲○○不但未施暴，反為保護乙○○而受傷，是倘被告甲○○因詐
        賭憤而要求乙○○簽發本票還債，何以為護及乙○○而致己受傷？況系爭本
        票原本或影本均未扣案，亦從未呈堂，自訴人所稱其為受款人及收執人，又
        為本票之背書人，既與常理有違，復未提出系爭本票以供證明，是其所述被
        告甲○○迫令乙○○簽發包含乙○○先前向自訴人借貸十五萬元在內共計金
        額三十五萬元之本票一張，逼令自訴人背書擔保交甲○○持有云云，要難採
        信。
    ２、自訴意旨以被告甲○○經訊問時稱是自訴人命令吳簽發三十五萬元本票，涉
        誣告罪嫌云云。惟查，前盜匪案件係由被害人乙○○訴由台北市政府警察局
        中山分局移送該署偵查起訴，已如前述，被告甲○○於該案中係以被告之身
        分應訊，並未為積極之申告行為，故與誣告罪之成立要件不合。
（四）被告乙○○部分：
    按誣告罪之成立，以告訴人所訴被訴人之事實必須完全於虛構為要件，若所告並
    無不實或尚非全然無因，即難以該罪相繩，最高法院四十三年台上字第二五一號
    判例意旨參照。經查：
    １、前案被告蔡忠凱於該案訊問時稱：「（米粉及他朋友等）打完後便帶錢離
        去，我老闆甲○○便向丙○○及乙○○說『我輸了十幾萬，你們還我就好。
        』丙○○便向乙○○說『我沒有錢，你先拿出來還。』乙○○對丙○○說：
        『你在害我，你叫我怎麼還。』我聽了很生氣，便拿起一個塑膠灰缸向乙○○打去，甲○○見狀出手擋灰缸，結果打到甲○○的手，沒有打到乙○○，此時森再向乙○○說：『我沒有錢，你先拿錢出來處理。』乙○○便很
        無奈將身上的世華聯合商業銀行金融卡交給我」，「丙○○他有警告乙○○
        不配合要活埋」（見第九五九二號卷第一一、一二頁），核與被告甲○○於
        前案訊問時稱：「桌子錢被米粉帶走，丙○○叫乙○○拿錢出來賠，乙○○
        無奈」（見第一二七０號卷第二三頁正面），「米粉發現詐賭，黃要求乙○○賠錢」（同卷第四五頁正面）相符，況自訴人亦於該案中亦坦承：「我有
        叫乙○○拿錢出來處理詐賭」（同卷二二五頁反面），足認被告乙○○於前
        案所稱是丙○○強迫渠賠付丁○○所強取之賭金等語，與事實相符。
    ２、且據被告丁○○於原審初訊時坦承賭場係伊與自訴人開的（見原審九十一年
        四月十日訊問筆錄），核與被告甲○○所供稱：「黃是賭場老闆」（見同日
        筆錄）、蔡忠凱於前案稱：「賭場是丙○○開的」（見第一二七０號卷第二
        二頁正面）相符，從而，被告乙○○於上開盜匪案件所稱「丙○○說賭場是
        黃某與丁○○開的」，並無不實。
    ３、又前案被告蔡忠凱於前案受訊時稱：「（乙○○簽發三十五萬元本票）那是
        丙○○當場與他會帳，說乙○○欠他的錢，與我們無關」（見第九五九二號
        卷第一二頁反面），被告甲○○於該案中亦稱：「黃叫乙○○開本票，本票
        交給丙○○」，「本票是丙○○叫吳開的，本票是黃拿走的」（見第一二七
        ０號卷第二三頁反面、第六一頁反面），自訴人於前盜匪案經訊及是否要乙○○簽本票，其稱：別人為他詐賭所以向我要錢，而我只好向他要錢（見第
        八九一號卷第五二頁），且自訴人於前案調查證據聲請狀、辯護意旨狀就其
        當時現場主人地位出面處理，乃提議將債務額度併入乙○○前所積欠之款項
        定為三十五萬元，並以自訴人為受款人交自訴人收執，由自訴人向乙○○領
        取款項等情，業如前述，故被告乙○○於前案中所稱渠有簽一張本票，是丙○○拿該本票向渠要錢等語，堪信為真實。
    ４、又訊據被告丁○○供稱：「黃是總公司的總經理，丙○○叫我帶二個小弟來
        ．．．小弟算好的錢是交給丙○○」（見原審九十一年四月十日訊問筆錄）
        ，參諸被告甲○○亦稱：「幫黃算錢的有二位小弟，黃有抽頭，而且錢是拿
        給黃」，「抽頭小弟是跟鄭一起來的」（見同日訊問筆錄），核與蔡忠凱於
        前盜匪案稱：「該二名小弟是米粉（即丁○○）的小弟，借給丙○○清帳用
        的」相符（見第九五九二號卷第一三頁正面），是被告丁○○受自訴人之委
        託帶二名小弟，並在現場擔任抽頭工作，再將抽頭金額交由自訴人收取，雖
        該二名小弟非直接由自訴人所召喚，然其等在賭場受自訴人之指示收取抽頭
        金予自訴人，堪認被告乙○○於前案所指稱「黃堯森指派二名小弟抽頭」，
        亦非出於虛構。
三、綜上，經本院調閱前盜匪案全卷查明，均無積極證據足資認定被告丁○○、甲○○、乙○○有自訴人所指上述犯行，其等犯罪自屬不能證明，自訴人於本院審理
    中固聲請傳訊證人黃位山、林大城、黃位政等人，惟查自訴人因犯聚眾賭博罪及
    盜匪罪，業經本院八十五年度上訴字第八九一號及最高法院八十六年台上字第五
    四○一號判處罪刑確定在案，自訴人聲請傳訊上開證人證明其並無聚賭及盜匪情
    事，自無再予傳訊之必要，則原判決諭知被告等三人無罪核無不合，自訴人仍執
    前詞指摘原判決不當為無理由，其上訴應予駁回。
四、被告乙○○經合法傳喚無正當理由不到庭，爰不待其陳述逕行判決。
據上論斷，應依刑事訴訟法第三百六十八條、三百七十一條判決如主文。
中    華    民    國    九十一    年      八        月      七          日
                臺灣高等法院刑事第十九庭
                            審判長法  官  許  國  宏
                                  法  官  洪  光  燦
                                  法  官  林  勤  純
右正本證明與原本無異。
如不服本判決應於收受送達後十日內向本院提出上訴書狀，其未敘述上訴之理由者並
得於提起上訴後十日內向本院補提理由書（均須按他造當事人之人數附繕本）。
                                  書記官  劉      瑗
中    華    民    國    九十一    年      八        月      八          日
